【裁判字號】    90,上訴,262
【裁判日期】    891213
【裁判案由】    貪污治罪條例
【裁判全文】
台灣高等法院台中分院刑事判決                      九十年度上訴字第二六二號
    上  訴  人  臺灣苗栗地方法院檢察署檢察官
    被      告  丁○○
    選任辯護人  洪大明
                王文君
    被      告  乙○○
                丙○○
    右二人共同
    選任辯護人  李世才
右上訴人因被告等貪污案件，不服臺灣苗栗地方法院八十七年度訴字第三七八、三七
九號中華民國八十九年十二月十三日第一審判決（起訴案號：臺灣苗栗地方法院檢察
署八十七年度偵字第七六九、三七九號），提起上訴，本院判決如左：
      主  文
上訴駁回。
      理  由
一、公訴意旨略以：被告丁○○於民國七十五年六月至八十三年六月間任職苗栗縣竹
    南鎮民代表會主席，被告乙○○自七十八年間起於苗栗縣竹南鎮民代表會任秘書
    職務，被告丙○○自七十九年間起於苗栗縣竹南鎮鎮民代表會任職組員，負責代
    表會之總務（包括營繕、採購）、出納及其他相關會務工作，均為依法令從事公
    務之人員。於八十二年間竹南鎮民代表會新建大樓完工後，陸續進行裝潢及音響
    弱電等營繕工程。因丁○○及該鎮民代表多人曾至南投縣竹山鎮民代表會參觀，
    認吳文靖（已另案由台灣台中地方法院判決無罪確定）所負責之鴻觀設計公司設
    計及施工品質不錯，復經吳文靖之父吳秀豐積極向丁○○爭取該工程委外設計之
    承攬權及其他不明因素，遂由吳文靖提供設計圖等資料後，丁○○即同意內定由
    鴻觀設計工程公司負責該工程之設計及實際施作，並交由知情之丙○○及乙○○
    負責進行形式上的比價或招標程序。(一)丁○○、乙○○與丙○○共同基於對該監
    督業務圖利吳文靖私人之概括犯意，形式上先按「苗栗縣政府暨所屬機關學校營
    繕工程及購置定製變賣財物內部審核程序表」規定，對該工程委外設計部分進行
    形式上公開比價，實際上則由吳文靖直接提供「鴻觀設計公司」、「馥坊實業有
    限公司」、「采將有限公司」（以下分別稱「鴻觀公司」、「馥坊公司」、「采
    將公司」）之比價單，交由乙○○、丙○○後，進行虛偽之比價手續，而實際上
    則未通知馥坊、采將二家公司，該工程設計部分遂由鴻觀公司以工程發包費百分
    之二．六計算取得承攬權。(二)又因該工程預算編列不足，遂分二期進行，第一期
    工程部分於八十二年九月間名義上進行公開招標時，均由吳文靖自行或其公司人
    員至竹南鎮代表會領取標單數份後，丁○○、丙○○、乙○○亦配合吳文靖，實
    際上並未通知任何廠商到場投標，於八十二年九月十一日第二次招標時，即由吳
    文靖到場提供偽造其他公司名義之標單或其他陪標公司之標單及押標金等使形式
    上符合公開招標程序，實際上則任由吳文靖以超翔裝潢公司名義標得上開工程並
    實際施作取得工程款，再次圖利吳文靖。(三)台灣省政府於八十三年間補助四百萬
    元予竹南鎮民代表會上開工程，竹南鎮民代表會遂於八十三年間編列預算進行第
    二期工程，丁○○為迴避公開招標之規定，遂以工程性質不同為由，將之區分為
    電腦音響工程及裝潢工程二部分，而分別以招商比價方式進行發包。丁○○原已
    內定由吳文靖（或鴻觀設計公司）負責實際施作，丙○○、乙○○亦明知其事，
    惟形式上仍由丙○○簽呈乙○○核章後，丁○○則分別直接於簽呈上批示，裝潢
    工程部分由鴻觀、采將、佳能三家公司，電腦音響工程部分，由環陽、彥廷、宇
    全三家公司進行比價，丙○○、乙○○遂亦配合丁○○，未發送任何公文或以電
    話通知參與比價公司進行比價，而任由吳文靖以郵寄方式，檢附參與比價公司之
    押標金及公司證件等物送至竹南鎮民代表會，於八十三年三月十九日公開議價時
    ，亦僅吳文靖與其公司職員及其嫂（環陽公司人員）到場並開啟標封事後領取未
    得標公司之押標金，而由鴻觀、環陽公司標得上開二項工程，實際仍由吳文靖施
    作並取得工程款等情，因認被告等涉有貪污治罪條例第六條第一項第四款之對於
    主管之事務，直接圖私人不法之利益罪嫌。
二、公訴人認被告丁○○、乙○○、丙○○三人犯貪污治罪條例第六條第一項第四
    款之圖利罪嫌，係以左列事實為論據：
  (一)右揭工程係由吳秀豐或吳文靖提供參與陪標廠商資料予工程發包單位辦理相關比
    價，取得實際設計及施作承攬權一節，業為同案被告吳秀豐供承在卷。又承辦人
    員於辦理相關手續時，即已知悉相關工程設計或承作施工已內定由鴻觀設計公司
    得標負責設計或承作等情，亦據同案被告吳文靖於調查站偵訊時供承在卷。且衡
    諸第二期工程開標時，該押標金之領取係由吳文靖同行之職員領取等情，亦為同
    案被告丙○○於調查站訊問時供承在卷，被告三人顯然明知圍標工程而故意配合
    為之應屬無疑。
  (二)又被告乙○○與同案被告丙○○承辦上開業務，卻不論進行比價或公開招標程序
    ，均未以電話或公文通知公司到場參加比價或開標之事實，亦迭據超翔裝潢公司
    負責人王欽銘、德樂蒙企業有限公司負責人陳福隆、宇全公司負責人陳金能、佳
    能公司王進發、美安固公司負責人莊素滿、臣凱公司（即鋇特公司）負責人王金
    生等人供述在卷，被告乙○○與同案被告丙○○均未告知上開人等到場進行開標
    或比價，顯難認係巧合。
  (三)上開第二期工程招標時，係以招商三家廠商比價方式辦理，而由丙○○簽呈，被
    告乙○○核章，並呈請被告丁○○於簽章上直接列出比價廠商名單之事實，業為
    被告乙○○供承在卷，且該簽呈內批寫廠商字跡，確為被告丁○○所親自填寫等
    情，既為被告丁○○所自承，而上開廠商名單係吳文靖所提供之事實，且為同案
    被告吳文靖供認不諱，足見被告丁○○確有圖利吳文靖之犯意。
  (四)又於調查站對被告丁○○進行測謊，發現對被告回答該工程未內定由吳秀豐、吳
    文靖承作時，顯呈說謊反應，益足見被告確有違背職務，而配合吳文靖等人圍標
    上開工程之圖利作為。
  又，檢察官上訴意旨略以：
  (1)原判決以委外設計之比價，屬被告丁○○之行政裁量權，故被告如何指定廠商參
      加比價屬合法云云。然查，基於公務之神聖性，公務員本不得濫用其職權圖私
    人之不法利益，本件委外設計係因被告丁○○曾至竹山鎮民代表會參觀吳文靖之
    施工後，經吳文靖之父吳秀豐向丁○○爭取所致，此觀吳文靖及吳秀豐於調查站
    之陳述即知。況本件事後證明，委外設計之比價時吳秀豐帶另二家參與公司，馥
    坊、采將公司人員與丁○○一起步入會場參與比價等語，與事實相符足證，則被
    告丁○○及乙○○認識該等代表參與比價公司至場參加比價之人，惟事後馥坊及
    采將公司負責人均否認參與比價之情，足徵被告丁○○及乙○○根本就是表面上
    以比價行內定吳文靖得標之實，否則豈會於被告稱有廠方參與比價，且陪同參與
    比價，而該廠商竟否認有參與比價之理，準此，被告等有藉行政裁量權內定吳文
    靖之公司取得委外設計施作權之犯行可見。
  (2)八十三年三月間之工程與八十二年九月間之工程性質相同，八十二年九月間之工
    程係一次發包，而非切割成裝潢及音響弱電二部分，以規避公開招標之適用，而
    基於性質相同之第二次工程，即無一分為二之理，再衡以八十三年三月間遭切割
    為二之工程均由吳文靖施工，足徵該遭切割之工程並非高科技或困難至須分二次
    由不同性質廠商施作，惟被告等人編列預算書時，竟先將之切割為弱電及裝潢二
    部分，使該等工程之預算可符合比價之規定，再以比價方式內定吳文靖施作，足
    徵被告等人早預謀要以比價方式行內定之實。原判決未見及此疑點，只對無關痛
    癢之比價程序是否合乎程序審理，並認被告丁○○將總預算達三百八十五萬元之
    工程，分割成一百六十五萬元及二百二十萬元部分，進而以比價程序發包，並無
    圖利犯行，顯有已受請求事項未予審理之缺失。
三、就本案所涉相關法令及本院所持見解：
  (一)按公務員執行公務必須依據法律與命令之規定，忠誠、廉潔而公正的執行其職務
    工作，若有違反法律或命令之規定而執行職務或違背其職務上所應盡之義務或有
    濫用其職權等情事，不但有損國家之利益，影響政府之威信，同時亦侵害人民之
    合法權益，而衍生極為不良之後果。惟公務員之公務行為，除干預或侵害行政，
    係侵害人民權利或課人民以義務，而給予人民不利益外，其餘大部分之行政行為
    ，不論係在增進國家社會整體或特定地區之公共利益或授與特定人民利益，就文
    意而言，均為圖利行為，易言之，就公務之本質而論，任何公務員執行職務時，
    其職務內容除單純侵害人民之權利者外，或多或少均有圖利之性質，此在福利國
    家之理念興起，給付行政大增後尤為明顯。因此，圖利罪是否成立之判斷，就公
    務員執行職務時有無「不法」情事，較之是否有「圖利」情事更具重要性。依前
    所述，行政機關做成行政行為時，須有法源依據，此項法源包括憲法、法律或由
    法律授權行政機關制定之行政命令等法律規範。除此之外，公務員做成行政處分
    時，應遵守平等原則、公益原則、信賴保護原則、比例原則等。行政機關於適用
    法律時，如該法律係以不確定法律概念規定其構成要件，或於法律效果部分，授
    權行政機關有極大之行政裁量時，行政機關仍應遵守「判斷餘地」之界限，依循
    公益原則為之，不得「逾越裁量」或「濫用裁量」。綜合言之，貪污治罪條例之
    圖利罪之成立，不僅行為人須有為自己或第三人圖得不法利益之犯意並將圖得不
    法利益之犯意，顯現於外之積極行為外，在客觀上，應視該行為有無違反執行職
    務應遵守之法令，或有無濫用其裁量權，致影響裁量決定之公平性與正確性而論
    。若公務員之行為，客觀上並無違反執行職務所應遵守之法令，或不足以證明其
    有濫用裁量權致影響裁量決定之公平性及正確性之情形，尚不能以其行為對於他
    人有利，即認有圖利他人而應以圖利罪相繩（參見最高法院八十三年度台上字第
    二六五四號判決意旨）。在司法實務上判斷圖利犯意之有無，包括：被告等與被
    訴圖利之第三人是否有親誼故舊之關係、其對相關法規規定或技術了解之程度如
    何、或其工作環境、負荷就第三人獲得不法利益有無能力預防得知等，均為裁判
    時據以認定其有無圖利犯意之依據。對於懶惰型之公務員，即因懈怠職務致對監
    督事項怠忽職守，造成第三人乘機摸魚而得有不法之利益者，如乏圖利之故意，
    並不構成上開罪責，在在說明對公務員之刑事責任與行政責任應予適當之區分。
  (二)本件行為時有效之機關營繕工程及購置定製變賣財物稽察條例 ( 已於八十八年
    六月二日廢止)規定：各機關營繕工程及購置、定製、變賣財物之稽察，依該本
    條例之規定 (第二條)。各機關營繕工程及購置、定製、變賣財物，在一定金額
    以上者，辦理招標、比價、議價及訂約、驗收、驗交時，應報其上級主管機關，
    並通知審計機關派員監視；無上級主管機關者，由該機關長官指派高級人員監視
    之；其未達一定金額者，除由機關長官授權經辦單位辦理者外，並應由主計及有
    關單位會同監辦 (第五條)。各機關營繕工程及購置、定製、變賣財物，在一定
    金額以上者，應公告招標辦理之；未達一定金額而在一定金額百分之十以上者，
    得比價辦理之；其在一定金額百分之十以下者，得由該機關首長授權經辦單位，
    取具二家以上估價單，進行比價或議價辦理之 (第六條)。至機關究應如何進行
    比價程序，上開稽察條例未明文規定。
  (三)有關委外設計部分：行政院公共工程委員會於八十八年六月間，函覆原審法院有
    關機關辦公大樓委外設計，行政機關所適用之行政法規時稱，「各機關辦理公有
    建築物作業要點」係行政院對行政院所屬各級行政機關、學校及公營事業機構興
    辦公有建築物之要求，屬行政機關內部管理關係。於八十三年五月三十一日前，
    各機關辦公大樓委外設計，應依八十一年版「各機關辦理公有建築物作業要點」
    第八點第一項規定：「主辦工程機關徵選規劃、設計單位應視工程性質或規模，
    依左列方式之一辦理．．．（二）邀請規劃、設計單位提送服務建議書逕行交辦
    。．．．」辦理，即主辦工程機關可本於職權裁量逕行交辦，並無其他限制，此
    有該委員會中華民國八十八年六月十一日（八八）工程技字第八八０八三九八號
    函附原審法院八十七年度訴字第八九一號刑事卷宗可憑 (第二九二頁)。另有關
    機關辦公大樓內裝工程委外設計部分工作，在八十五年五月以前（即內政部發佈
    建築物室內裝修管理辦法前），應依照何法規規定辦理一案，依內政部函示，應
    依建築法相關規定辦理，亦有台灣省政府建設廳中華民國八十七年九月二日（八
    七）建四字第六三二０七七號函影本附上開刑事卷 (第二二七頁)足稽。而本件
    新建辦公大樓裝潢音響弱電工程於被告丁○○擔任主席時，係在八十二年間辦理
    委外設計，依據上述說明，依照「各機關辦理公有建築物作業要點」第八點第一
    項規定，主辦工程機關可依職權裁量逕行交辦，並無何限制。
  (四)工程發包部分：按「機關營繕工程及購置定製變賣財物稽察條例」第六條規定：
    營繕工程在一定金額（審計部於八十年二月一日所定之一定金額為新台幣五千萬
    元）百分之十以下者，得由該機關首長授權經辦單位取具二家以上之估價單進行
    比價，次按「苗栗縣政府暨所屬機關學校營繕工程及購置定製變賣財物內部審核
    程序表」（原審卷第五六六頁）所載，金額在三百萬元以上至未達一千五百萬元
    之營繕工程，其處理程序為「主辦單位應依照有關規定，在機關門首公告五日以
    上通訊投標，並於開標七日，通知當地有關公會轉知會員參加投標」。金額在三
    百萬元以下者，為「主辦單位應依照有關規定，由機關首長核定三家以上殷實廠
    商採通訊公開比價辦理」。
四、訊據被告丁○○、乙○○、丙○○均堅決否認有圖利犯行，均辯稱：伊等均係依
    法定程序辦理並無不法圖利情事。被告丁○○另於原審辯稱：按審計部規定五百
    萬元以下之工程，機關首長有權指定比價，我們是依法辦理。我們是頭一次發包
    工程，我們是外行人，絕對沒有特意指定廠商。第一次委外設計部分之比價，有
    來三家，之前他們先參觀，參觀完在鎮長室比價。第二期工程之比價，所以指定
    三家，因為當時有他們留下的名片可供參考，我隨機挑選各三冢，共六家。有一
    些是我參觀過，印象中不錯的。我們為怕出錯，每次公告招標還邀請政風、調查
    局人員列席，如果要循私圖利應不會這樣做等語。被告乙○○另於原審辯稱：我
    們有去問鎮公所招標的手續，依照鎮公所說的手續去進行，都依照程序公開招標
    、比價，絕對沒有圍標、指定廠商。其中二家當初他們來看時，有留名片，所以
    我就打電話通知他們來比價，比價日期是由主席訂定的。．．是由包商拿名片來
    ，我們就選擇三家廠商，至現場看完情形之後，就寫比價單，最後由鴻觀設計公
    司以百分之二、六得標等語。被告於原審丙○○辯稱：調查局訊問時，我說押標
    金係由吳文靖同行之職員領取等情，是因為調查局叫我趕快招，就放我回去。其
    實我當時只有認識吳文靖，其餘同行的人我都不認識；押標金是核對各該公司的
    圖記分別領取、發還。是否吳文靖盜用其他公司的圖記，我們不知道，但我們是
    依照公司的圖記發還。就算廠商在裡面有圍標，綁標我們也不知道，因為我們都
    是第一次發包工程，沒有經驗，就算有行政上的疏失，也不是故意的。超翔工程
    得標金額是四百零五萬，因為工程違約逾期完工，我們還扣除違約金後實際只支
    付三百六十八萬八千八百元，如有圖利，就不會嚴格驗收。第二期由鴻觀工程公
    司得標二百一十萬元，扣除沙發因皮面不合經我去市面訪查後，尚減付其價金一
    千元，如有圖利，就不會與其斤斤計較。我們有通知廠商招標，也有發文簿可以
    證明，我是冤枉的等語。
五、本院查：本件「竹南鎮民代表會新建大樓裝潢及音響、弱電工程」之比價、招標
    ，依其進行程序可分為三階段：I「委外設計」部分：有關該工程之「委外設計
    」部分，於八十二年四月二十日比價，經「鴻觀公司」、「馥坊公司」、「采將
    公司」三家公司參加比價結果，由「鴻觀公司」以最低價即工程發包費百分之二
    、六（即九萬五千五百元）得標。II「第一期裝潢及音響弱電工程」：嗣後，依
    設計於八十二年九月間進行「第一期裝潢及音響弱電工程」之發包，採公告招標
    程序，於同年八月二十、二十一日登報、原訂八月二十八日招標；嗣因作業不及
    ，復於八月二十八日登報展延至九月四日上午十時三十分開標，有六家廠商參加
    （含宇全公司、樺生公司、展象公司、環陽公司、彥廷公司、超翔公司），因（
    宇全公司未附資本型錄、展象公司未附授權代理證明、彥廷公司未附押標金、超
    翔公司之資本額不符）等原因，致資格符合規定者未達法定三家而流標，嗣於同
    年九月五日、六日在報紙重新公告，復於同月十一日上午十時三十分進行第二次
    開標，此次參與投標廠商共九家（含宇全公司、佳能公司、美安固公司、采將公
    司、臣凱公司、德蒙樂公司、樺生公司、超翔公司），由「超翔公司」以最低價
    四百零五萬元得標，於九月十五日簽約、十月二十五日開工。III「第二期施作工
    程」：嗣後又因臺灣省政府補助預算，而進行「第二期施作工程」之發包，此次
    依工程性質之不同而分為二種工程發包，即「議事堂電腦表決（弱電）工程」及
    「第二期裝潢工程」，並由被告丙○○以「依據工程預算書，未超過三百萬元，
    得予議價」為由，簽奉被告丁○○批示：「各採三家公司議價」，遂於八十三年
    三月十九日十時，由乙○○、丙○○依丁○○於簽呈上所圈選之六家名單，分別
    以電話及公文通知（宇全、環陽、彥廷）等三家公司參加「議事堂電腦表決（弱
    電）工程」、（佳能、采將、鴻觀）等三家公司參加「第二期裝潢工程」之議價
    ，最終以「環陽公司」以最低價一百六十五萬元、「鴻觀公司」以最低價二百二
   十萬元，分別取得「議事堂電腦表決（弱電）工程」及「第二期裝潢工程」之施
    作權。被告等是否確實涉有上開圖利犯行，爰依上開三階段分別述之：
  (一)就前揭「委外設計」部分：
  (1)按有關機關辦公大樓之「委外設計」，在本件發生之八十二年間是否得依「各機
    關辦理公有建築物作業要點」第八點第一項第二款規定，由主管機關逕行交辦一
    節，經行政院公共工程委員會函示：八十三年五月三十一日前，有關機關辦公大
    樓之「委外設計」，可由主辦工程機關本於職權裁量逕行交辦，並無其他限制等
    情，已見前述，是有關工程之「委外設計」，於本件發生之八十二年三月間，依
    前揭之「各機關辦理公有建築物作業要點」第八點第一項第二款，原得由主管機
    關逕行交辦，被告丁○○既為當時竹南鎮民代表會主席，就本件工程之「委外設
    計」部分，原得「本於職權裁量逕行交辦」，是系爭工程之「委外設計」部分，
    不論依公開招標、比價、議價或指定廠商之方式辦理，均屬被告丁○○權限內之
    行為，依前開之說明，除非有逾越裁量或濫用裁量之情形，否則不得認為其程序
    有何違法。至被告被告乙○○、丙○○為丁○○部屬，依其指示辦理上開業務，
    尤難指其作為有何違背法定程序之處。
  (2)關於本件工程之「委外設計」確實有進行比價程序之事實，業迭據被告丁○○、
    乙○○於原審審理時供明在卷；渠等供陳係借用竹南鎮公所鎮長室由三家公司實
    際進行比價程序，由鴻觀公司以最低價得標乙節，經核與被告乙○○在調查站初
    訊時供稱：「委外設計比價時，吳秀豐帶了另外二家公司代表人與丁○○一起步
    入比價會場參加比價，後由鴻觀公司得標」等語相符。復有「鴻觀公司」、「馥
    坊公司」、「采將公司」三家公司之比價單附卷可稽（見卷証玖之二），是本件
    於形式上確有進行比價程序應可認定。至有關「馥坊公司」負責人黃尊堯、「采
    將公司」之負責人宗成忠實際並未參加前開之比價程序，該二家公司所出具之「
    比價單」與其上之二人簽名、公司圖記與大、小印章均係偽造等情，固據黃尊堯
    、宗成忠二人於調查站訊問時陳述在卷，惟查：I就比價時各該公司所出具之証
    件資料（如營業執照、報稅單．．）均確為各該公司所有，曾因生意往來提供予
    「鴻觀公司」負責人吳文靖使用等情，已據宗成忠與「馥坊公司」實際負責人曾
    淑娟供証明確。II本件於調查站為訊問時，各該証人因知吳秀豐、吳文靖另多
    件工程圍標案件，業經依違反公平交易法在調查站偵查中（其後吳秀豐、吳文靖
    二人均因違反公平交易法經起訴並經臺灣臺中地方法院判決無罪在案），渠等為
    免牽連，於偵查中証詞多有反覆（如宗成忠之証詞在八十六年五月十二日與同年
    四月十日之証詞，就公司大、小章於大雅鄉公所一案中是否出於偽造，即前後岐
    異），是渠等之証詞是否可信即容有疑義，尚難遽採。III即令上開簽名及公司圖
    章與大小印章確有偽造情事，然鎮民代表會依其機關性質、組織編制，既非行政
    機關，復欠缺專業人員，有關工程發包經驗確屬不足，是被告等所辯，渠等除認
    識「鴻觀公司」之負責人吳文靖外，其他公司人員均不熟識，有關工程比價、發
    包等程序均係向鎮公所請教等語，衡情亦尚可信，是吳文靖等人如利用他人假冒
    其他公司代表身分，持各該公司之真實証件參與比價，雖其所持之公司圖記、大
    、小印章及簽名事後証明為偽造，惟僅說明吳文靖等人為達取得委外設計權之機
    會而利用被告等之草率無經驗以施行詐術，就被告等之輕率完成比價程序，依事
    後審查固有欠妥，惟尚不得執此遽認被告等在事前即必與吳文靖等有所通謀。Ⅳ
    況卷附之三張比價單，依其筆跡、墨色亦顯有不同，依其外觀形式，與通常之比
    價單尚無明顯差異，故依通常人之注意程度，尚難依此即足辨明係出於偽造。
  (3)本件「鴻觀公司」係以最低價即工程發包費（四百六十二萬三千八百八十八元）
    百分之二、六得標，依「行政院公有建築物委託建築師規劃設計監造酬金標準表
    」所載（設計服務費在五百萬元以下工程為百分之七，五百萬元以上至二千五百
    萬元以下工程為工程費之百分之六），本件工程發包費用在五百萬元以下，其服
    務費只要在百分之七以下均允稱合理，而本件設計費僅為百分之二、六，尚遠低
    為標準以下，且相較於同案共犯吳秀豐、吳文靖等人在其他相近似案件（如「南
    投縣竹山鎮民代表會新建大樓裝潢及音響工程」、「南投縣鹿谷鄉民代表會二樓
    改善及內部興建工程」二者，其設計費均為百分之八、「台中縣大雅鄉公所新建
    辦公大樓內裝工程」為百分之三、五）所取得之設計費用亦屬偏低情形下，本件
    依其所付之勞務而給予報酬（九萬五千九百元），亦非顯屬不當。
  (4)證人吳秀豐於八十六年八月廿日調查時證稱：「除名間鄉公所．．．餘各該工程
    皆係先經由我本人爭取工程承攬權後，經由我本人或吳文靖提供參與陪標廠商資
    料予工程發包單位辦理相關比價，上開招標程序後取得實際設計及施作承攬權」
    、「．．．竹南鎮代表會．．．等如表列所載工程我大體上皆係先積極取得工程
    委外設計之承攬權，如建請參觀完工前例，主動提供設計圖說，爭取各代表會秘
    書之贊同後再主動提供陪標廠商估價單詳各單位辦理比價或招標手續順利取得承
    作權。其間我等設計圖說中技術上軟體之設計．．．切中各單位需求而能順利取
    得上述工程之設計權。至於各分別工程提供賠標廠商比價單之詳情我已不能詳記
    應詢各該單位承辦人才清楚，大體皆係由我或吳文靖主動提供三家廠商之比價單
    （裝潢工程由吳文靖覓得，音響弱電部分則由我提供）參與陪標，如各該單位承
    辦人另有需求或僅能提供一家或須提供三家以上）則依渠等分別需求設法辦理，
    總之大部分皆能順利得標取得實際施作之權」等語。證人吳文靖於八十六年八月
    廿日調查時證稱：「上述表內所有廠商名單均係由我提供．．．編號十八至廿一
    比價，亦係竹南鎮代會參觀竹山鎮代會覺得鴻觀設計公司設計及施工品質不錯，
    主動聯絡我提供設計圖等資料給該會主席及代表參考後同意由我提供廠商名單辦
    理比價手續及承作施工，但編號十九超過規定金額必需公開招標，乃由我聯絡超
    翔公司等五家廠商（另臣凱、德蒙樂、樺生、龍久裝潢係自行投標）參與競標，
    廠商名單等資料係交給該會組員丙○○．．．」「 (問：前述工程設計比價由你
    提供廠商名單予各鄉鎮公所、代表會承辦人員辦理相關手續等，該等承辦人員是
    否已知悉相關工程設計或承作施工已內定由鴻觀設計公司即內定由你得標負責設
    計或承作？他們都知道」「．．．其餘比價（包括系爭竹南鎮代會各工程）如承
    辦單位用郵寄方式方式，我提供之廠商會依我傳真資料填寫標單後自行郵寄回承
    辦單位或由鴻觀設計公司派人前往該公司領回，如承辦單位可直接領取標單，則
    由我或其他公司職員前往領取回公司後自行填寫後以郵寄方式送回承辦單位。投
    標金額則視提供廠商名單中確可承作者先行填載最低金額，其餘則隨便填寫即可
    」、「公司執照、營利事業登記證及完稅資料係我要求前述提供名單廠商提供、
    印鑑則除申堡實業、馥坊公司、彰優公司、紅屋公司、伸保木業、佳能公司等六
    家係或得允許由鴻觀設計公司另刻公司印鑑外，其他亦係要求廠商提供」、「前
    述工程中只要是委外設計，均由我或鴻觀設計公司或其他職員負責製作有關結算
    書、驗收證明等後，交予前述相關承辦人員」等語。縱令上開證述無訛，被告丁○○對鴻觀公司取得委外設計權採樂觀其成之態度，甚至內心中對之有所偏愛而
    「內定」由該公司承攬「委外設計」業務，亦在其行政裁量之範圍內，尚難據此
    為被告等不利之認定。
  (二)就前揭「第一期裝潢及音響弱電工程」部分：
  (1)本部分係分二次招標（第一次流標），招標前均經於報紙上依法公告，第一次有
    六家廠商參加、第二次有九家廠商參與競標；分別並有邀請政風及調查人員列席
    等情，有工程合約書、第一次、第二次開標紀錄表、工程標單、退還押標金申請
    單、收據、各標單標封等扣案可憑（參見卷証玖之三、之四、之五、之六、之七
    ），而前揭標單標封，除工程項目、應寄送地址係由被告丙○○依正常程序，事
    先統一填寫者外，確均係由全省各地分別以郵寄送達，其內之標單、金額，尚無
    明顯字跡相同之處；標封上之郵戮日期、號碼亦非聯號，故並無何顯然可疑之處
    ，足以認定其中有勾串或偽造之嫌。証人即法務部調查局苗栗縣調查站人員劉添
    豪於八十九年七月五日原審調查時証稱：「我有參與一次，是上午十時半左右。
    （提示八十二年九月十一日招標紀錄），就是這一次，簽名是我簽的。我是去擔
    任列席人。他們怕發生圍標、綁標事件，如果有問題，我們可以馬上呈報上去，
    如果我們有在場，他們比較不敢做違法之事。沒有審核簽名之人員，我們只是防
    止有暴力行為，外觀很正常．．．他們當時也是按照招標之程序。當時有好幾家
    廠商在場參與，大約有六家以上，確實數目已記不清楚．．．當時有點看看是那
    幾家；整個程序都很正常」等語。証人即苗栗縣頭份鎮公所政風室人員彭秋權於
    同日調查訊問時亦証稱：「八十二年九月代表會招標工程（指九月四日第一次招
    標），他們請我去列席參加，因陳主席說我們常參加一些會議招標，比較有經驗
    。有幾家廠商我是不太清楚，我們有審核好幾家。但只有二家合格。但依規定須
    有三家以上，才能公開招標，所以這一次就流標。我只有參加這一次，當時情形
    是很正當、合法」「政風室人員是否參加開標，係依據主管機關的需要。主計單
    位是一定要參與，但政風人員不一定要參加。如認為會有圍標、綁標的話，也可
    以請調查局人員參與，但不是必須的」等語無訛，復有臺灣新生報三紙、竹南鎮
    民代表會八十二年八月十八日苗竹鎮代會字第三二四號公告、同年八月二十六日
    苗竹鎮代會字第三三一號公告、同年九月四日苗竹鎮代會字第三四七號公告、同
    年八月十九日竹南鎮民代表會第三二六號函、同年九月四日竹南鎮民代表會第三
    四八號函各一紙在卷足憑。
  (2)前揭工程預算既係三百萬元以上，於八十二年九月四日、十一日二次開標，確實
    有依前揭「機關營繕工程及購置定製變賣財物稽查條例」、「苗栗縣政府暨所屬
    機關學校營繕工程及購置定製變賣財物內部審核程序表」之規定，依法公告、通
    知並登載於新聞紙（臺灣新生報），業經本院查閱各該公告、公函及新聞紙屬實
    ；又該鎮民代表會因無上級機關，金額又在五百萬元以下，故並無上級主管機關
    或審計機關之參與，惟確有邀政風及調查站人員列席，且實際進行招標程序，亦
    據証人劉添豪、彭秋權到庭結証無訛；而第一次招標有六家公司到場競標、第二
    次有九家公司競標，且到場者均親自簽名，並依序審核各公司之資格、証件等情
    ，亦有各招標紀錄可查，並與前開証人劉添豪、彭秋權之証述內容一致；是各該
    次招標程序確有於形式上依法定程序進行，應無疑問。
  (3)本件工程既係以公告、登報方式辦理招標，原無就個別公司分與通知之必要，事
    實上也無可能就各符合資格之公司予以通知，是公訴人以參與前開競標之公司，
    如超翔裝潢公司負責人王欽銘、德樂蒙企業有限公司負責人陳福隆、宇全公司負
    責人陳金能、佳能公司王進發、美安固公司負責人莊素滿、臣凱公司（即鋇特公
    司）負責人王金生等人在調查站之証詞，表示未接獲被告之電話或公文之通知前
    往投標為由，以為被告等犯罪之証據，即有未洽，亦與招標作業之基本性質不符
    。
  (4)又前開証人雖於調查站訊問時，雖亦分別否認有實際參加前開之招標程序，惟查
    ，超翔裝潢公司負責人王欽銘有同意參與投標，並亦實際承作該工程之壁紙、地
    毯及窗簾之施工，事後尚提供完工所需之發票；德樂蒙公司負責人陳福隆曾同意
    參加有關「高雄縣議會議事廳會議設備工程」之陪標作業；宇全公司負責人陳金
    能在調查站之訊問時先全部否認參與，後又承認確有參加有關「梧棲鎮代表會議
    事堂設備工程」及「鹿谷鄉代表會二樓改善工程」，並又承認有同意參與本件陪
    標事宜；佳能公司王進發則承認確有到場參與投標，並係與公司陳穎興主任一同
    到場並簽名；陳穎興亦為相同之供述；臣凱公司（即鋇特公司）負責人王金生亦
    承認確有到場參加招標，其公司（鋇特公司）經理呂輝彬則承認有交付公司資料
    予吳文靖，是否有參加投標則不記得了等語；其間除安固公司負責人莊素滿全盤
    否認外，餘或供詞反覆，或承認提供資料參與陪標，或實際進行施作；或確實有
    參與本件之投標等語，是基於如對前開「馥坊公司」、「采將公司」証詞之相同
    理由，縱本部分之招標，部分廠商間有違反公平交易法之情形，惟此種廠商間私
    下之聯合壟斷行為，尚非主辦機關必可防範。此外，參諸同案共犯吳文靖在上開
    調查站之供述：「編號十九超過規定金額必須公開招標，乃由我聯絡超翔公司等
    五家廠商（另臣凱公司、德蒙樂公司、樺生公司、龍久裝潢等四家公司係自行投
    標）參與競標」等語（參見吳文靖八十六年八月二十日偵訊筆錄），亦堪證本件
    之公告招標確有廠商自行參加競標，尚非吳文靖一人得以全盤操控；是被告等既
    依法登報公告招標，且特意邀請政風、調查人員到場，復係依公正、公開、公平
    程序開標，以最低價者得標；其程序允屬正常、正當，既無積極証據足認被告有
    特意排除他人以平等立場參與競標之機會或賦予特定人不法利益之情形，即不得
    遽認被告等有圖利他人之犯行。
  (5)此部分工程招標結果，係以超翔裝潢公司以最低價之四百零五萬元得標，於同年
    九月十五日簽約，約定於四十日內完工；嗣因超翔公司逾期未完工，經被告丙○○簽奉被告乙○○、丁○○批示，按違約逾期完工之規定，每日扣除工程款千分
    之一，而最後實際只支付工程款三百六十八萬八千八百元結案等語，業據被告等
    供明在卷，並經查閱竹南鎮民代表會八十二年十月二十日工程估驗報告書、同年
    十月二十四日工程竣工報告書及八十三年元月三十一日支字第二四三號傳票、統
    一發票屬實，是被告等是否確有圖利吳文靖等人之意思，實有合理之可疑。
  (三)就前揭「第二期施作工程」部分：
  (1)第一期工程限於預算，未完成全部工程，嗣因竹南鎮代表會之申請，由臺灣省政
    府補助預算而進行「第二期施作工程」之發包，並依工程性質之不同而分為二種
    工程發包，即「議事堂電腦表決（弱電）工程」及「第二期裝潢工程」，並由被
    告丙○○以「依據工程預算書，未超過三百萬元，得予議價」為由，簽奉被告丁○○批示：「各採三家公司議價」，遂於八十三年三月十九日十時，由乙○○、
    丙○○依丁○○於簽呈上所圈選之六家名單，分別以電話及公文通知（宇全、環
    陽、彥廷）等三家公司參加「議事堂電腦表決（弱電）工程」、（佳能、采將、
 鴻觀）等三家公司參加「第二期裝潢工程」之比價，最終以「環陽公司」以最低
    價一百六十五萬元、鴻觀公司以最低價二百二十萬元，分別取得「議事堂電腦表
    決（弱電）工程」及「第二期裝潢工程」之施作權等情，有各該工程之比價資料
    、工程合約書等附卷可稽。
  (2)按前開簽呈雖名為「議價」，惟實際仍係依行政院頒訂「機關營繕工程及購置定
    製變賣財物稽察條例」、「苗栗縣政府暨所屬機關學校營繕工程及購置定製變賣
    財物內部審核程序表」規定，由前開六家公司經被告等以電話及公文通知後，以
    「通訊公開比價辦理」，亦據本院審核前開工程之比價資料（如比價單、郵寄標
    封）及該代表會八十三年三月十二日簽呈、八十三年三月十四日、十五日編號０
    六五號函（通知環陽、彥廷、宇全等公司）、０六六號函（通知鴻觀、采將、佳
    能等公司）、竹南鎮民代表會發文薄乙紙等卷證無訛（參見卷証玖之八、玖之九
    、玖之十）是被告並非以議價，而以較議價更嚴格之「通訊比價」方式辦理，雖
    與其書面簽呈意旨未符，應係誤繕所致，而被告等對前開六家公司既均分別以函
    文通知，公訴人於犯罪事實欄所載「未發送任何公文或以電話通知參與比價公司
    進行比價」等語，即與事實不符。
  (3)前開之六家廠商係由被告丁○○圈選固屬實情，惟依上開苗栗縣政府訂定之「苗
    栗縣政府暨所屬機關學校營繕工程及購置定製變賣財物內部審核程序表」規定，
    三百萬元以下工程，原即規定「由機關首長核定三家以上殷實廠商採通訊公開比
    價辦理」，是被告丁○○之分別各指定圈選三家，即屬機關首長權限範圍內之事
    項，當不得認為違法。
  (4)公訴人上訴意旨，指摘：八十三年三月間之工程與八十二年九月間之工程性質相
    同，八十二年九月間之工程係一次發包，而非切割成裝潢及音響弱電二部分，以
    規避公開招標之適用，再衡以八十三年三月間遭切割為二之工程均由吳文靖施工
    ，足徵該遭切割之工程並非高科技或困難至須分二次由不同性質廠商施作，惟被
    告等人編列預算書時，竟先將之切割為弱電及裝潢二部分，使該等工程之預算可
    符合比價之規定，再以比價方式內定吳文靖施作，足徵被告等人早預謀要以比價
    方式行內定之實一節。本院參酌上情及被告丁○○將總預算達三百八十五萬元之
    工程，分別以一百六十五萬元及二百二十萬元部分，分別低於上開公開招標之標
    準三百萬元，進而以比價程序發包之事實，公訴人指摘被告等有意規避公開招標
    程序確有其相當論據，然查：I就一般性之理解，「議事堂電腦表決（弱電）工
    程」與「第二期裝潢工程」，一為有關機電之設施，一為室內之裝潢工程，兩者
    在工程內容上確有所不同。II依現存法令，既查無規範禁止將上開工程分開招標
    ，則被告將之予以分開招標之行為即無「不法」可言。III且以此單一因素，亦不
    足認定上開裁量是否有逾越或濫用之情形。
  (四)另公訴人所指，調查站對被告丁○○進行測謊，發現對被告回答該工程開始未內
    定由吳秀豐、吳文靖承作時，顯呈說謊反應一節，查：I測謊鑑定，係依一般人
    在說謊時，會產生遲緩、緊張、恐懼、不安等心理波動現象，乃以科學方法，由
    鑑定人利用測謊儀器，將受測者之上開情緒波動反應情形加以紀錄，用以判別受
    測者之供述是否真實。故測謊鑑定，倘鑑定人具備專業之知識技能，復事先獲得
    受測者之同意，所測試之問題及其方法又具專業可靠性時，該測謊結果，如就否
    認犯罪有不實之情緒波動反應，雖不能採為有罪判決之唯一證據，但非無證據能
    力，仍得供裁判之佐證，其證明力如何，事實審法院自得依職權自由判斷 (最高
    法院八十七年度台上字第三九二八號參照)。II有關機關辦公大樓之「委外設計
    」，在本件發生之八十二年間是否得依「各機關辦理公有建築物作業要點」第八
    點第一項第二款規定，原得「本於職權裁量逕行交辦」，縱令被告丁○○自本件
    工程之始即對鴻觀公司取得委外設計權採樂觀其成之態度，甚至內心中對之有所
    偏愛進而「內定」由該公司承攬「委外設計」業務，亦在其行政裁量之範圍內，
    已見前述，本件測謊之設題既係「該工程開始未內定．．」，是亦無從據測謊結
    果為被告等不利認定。
六、按為訴訟上證明之資料，須通常一般之人均不致於有所懷疑，而得確信其為真實
    之程度者，始得據為有罪之認定。倘其證明尚未達於此一程度，而有合理性懷疑
    存在時，即不得遽認被告犯罪。又，刑事訴訟之被告依法並無自證無罪之義務，
    若控罪所憑之積極證據，在生活經驗上尚不足以排除其他有利被告之合理推斷，
    致不足以證明犯罪事實時，仍不能因被告否認犯罪之辯解不成立，資為無視積極
    證據不足之理由，通觀最高法院七十六年度台上字第四九八六號、三十年上字第
    四八二號、三十年上字第一八三一號等判例所持一貫見解，不難明瞭。原審以不
    能證明被告等犯罪，而依刑事訴訟法第三百零一條第一項規定，諭知無罪之判決
    ，經核認事用法，並無不合，檢察官上訴意旨認應就被告等予以論罪科刑，而指
    摘原判決不當，經查為無理由，應予駁回。
七、據上論斷，應依刑事訴訟法第三百六十八條，判決如主文。
本案經檢察官甲○○到庭執行職務。
中      華      民      國      九十      年      四      月    十一    日
                                  臺灣高等法院臺中分院刑事第四庭
                                        審判長法  官  洪  耀  宗
                                              法  官  江  德  千
                                              法  官  劉  登  俊
右正本證明與原本無異。
檢察官得上訴
被告等不得上訴
如不服本判決應於收受送達後十日內向本院提出上訴書狀，其未述上訴之理由者並
得於提起上訴後十日內向本院補提理由書（均須按他造當事人之人數附繕本）。
                                              書記官  吳  麗  慧
中      華      民      國      九十      年      四      月    十三    日
                                                                        Ｄ


司法院資訊處製作；財團法人民間司法改革基金會備份。
